【裁判字號】    92,重上更(十),96
【裁判日期】    920114
【裁判案由】    違反稅捐稽徵法
【裁判全文】
臺灣高等法院高雄分院刑事判決                九十二年度重上更(十)字第九六號
    上  訴  人
    即  被  告  乙○○
    選任辯護人  湯阿根
右上訴人因違反稅捐稽徵法案件，不服臺灣高雄地方法院八十年度訴字第一六五六號
中華民國八十年九月二十一日第一審判決（起訴案號：臺灣高雄地方法院檢察署八十
年度偵字第四○四五號、第九七二六號），提起上訴，判決後經最高法院第十次發回
更審，本院判決如左：
    主  文
原判決關於乙○○違反稅捐稽徵法部分撤銷。
乙○○甲司負責人為納稅義務人之負責人，以詐術逃漏稅捐，處有期徒刑肆月，減為
有期徒刑貳月，如易科罰金以佰元折算壹日。
    事  實
一、乙○○為高雄市三民區○○○街四三三─一號誼光企業服務有限甲司（下稱誼光
    甲司）及桃園縣中壢市○○○路○段十一號三樓宏一環境工業股份有限甲司（下
    稱宏一甲司）之登記上甲司負責人及實際負責人；亦係實際經營設於高雄市三民
    區○○○街四三三號之一誼正企業有限甲司（掛名負責人李春美，下稱誼正甲司
    ）、高雄市左營區○○○路一一二五號呈俊企業有限甲司（掛名負責人柯國基，
    下稱呈俊甲司）、高雄市新興區○○○路一二二號維懋企業有限甲司（掛名負責
    人蕭富森，下稱維懋甲司）等三家甲司之實際負責人。已判決確定柯元喜為「宏
    一行」之商業負責人（「宏一行」設於中壢市○○○路○段十一號三樓、與宏一
    甲司同址）；通緝中之劉燄為「呈俊行」之商業負責人（「呈俊行」設於高雄市
    三民區○○○街四三三之一號，與誼光甲司同址）。乙○○所經營之誼光甲司與
    維懋甲司、呈俊甲司、誼正甲司於民國七十七年間起至七十八年間，分別與台中
    市、台北縣多所國小訂立裝設中央系統飲水機工程，其中誼光甲司之報稅金額達
    五千六百餘萬元（另維懋甲司之報稅金額為一千三百餘萬元、呈俊甲司之報稅金
    額為二千五百餘萬元、誼正甲司之報稅金額為二千五百餘萬元），乙○○為圖逃
    漏稅捐，竟與劉燄、柯元喜共同基於填載不實會計憑證統一發票之犯意達詐術逃
    漏稅捐目的之意聯絡（被告填製不實會計憑部分已判決確定），於七十八年一至
    三月間，明知宏一行與呈俊行及實際由其經營之維懋企業有限甲司，無如附表一
    所列金額等值物品實際之交易（其發票日期、買受人、發票號碼、銷售金額均詳
    如附表一所示），竟推由柯元喜連續填製附表一所示之不實統一發票二十二張，
    金額共計五千五百四十八萬七千二百元，分別交付呈俊行二十一張（即附表一編
    號一至十六、十八至二十二）、維懋甲司一張（即附表一編號十七）充作營業進
    項憑證；亦明知呈俊行與誼光甲司、宏一甲司、誼正甲司、呈俊甲司、及維懋甲
    司等五家甲司，於七十七年十二月至七十八年七月間，無如附表二所列金額等值
    物品之實際交易（其發票日期、買受人、發票號碼、銷售金額均詳如附表二所示
    ），推由劉燄連續填製附表二所示之不實統一發票三十一張，金額共六千一百五
    十一萬三千三百九十八元，供誼光、呈俊、誼正、維懋、宏一等五家甲司充作進
    項憑證，並由各該甲司分別持「宏一行」或「呈俊行」前開統一發票當進項憑證
    向高雄市稅捐稽徵處、桃園縣稅捐稽徵處申報（至於「宏一行」及「呈俊行」就
    附表一、二所示之統一發票向稅捐稽徵機關申報情形則如附表一、二備註欄所示
    ），納稅義務人以詐術逃漏營業稅，計誼光甲司一百零七萬八千三百十三元、宏
    一甲司十八萬二千七百四十二元；嗣經稅捐機關發覺宏一行之交易及報稅情狀有
    異予以查核而發覺上情。
二、案經高雄市稅捐稽徵處移送臺灣高雄地方法院檢察署檢察官偵查起訴。
    理  由
一、訊據上訴人即被告乙○○否認有右揭犯行，辯稱：「我係應用科學之發明家，為
    推動生飲計劃服務社會，曾先後成立誼光甲司及宏一甲司，分別與親友共組誼正
    甲司、呈俊甲司，維懋甲司，我對上開甲司雖有影響力，但無法完全掌控，各甲
    司財務均獨立，上開甲司之成立主要是用來推廣業務。因該等甲司營業項目均以
    我之專利發明為基礎，常需向市場四處尋找購買特殊零組件及取得進貨憑證，實
    不勝其煩，適友人劉燄願意代勞，順便賺取盈利，我乃應允將誼光甲司等五家甲
    司所須零組件委託劉燄設法購買並取得進貨憑證，劉燄乃正式成立呈俊行營運，
    嗣劉燄復轉請柯元喜成立宏一行，再代劉燄處理前述購貨及索取進貨憑證業務，
    並從中賺取差價，該宏一行、呈俊行並非虛設，我僅將之作為協力或衛星廠商，
    並在訂單及技術上予以協助，絕未操控，更未據以逃漏稅捐；我為節省開支，宏
    一行之營業地址始登記在宏一甲司同址，實際倉庫則向吳餘東租用，而零組件均
    在高雄市○○○路柯元喜自宅組合後向呈俊行交貨，呈俊行再向誼光甲司等五家
    甲司交貨，七十八年三月之前宏一行均依法報稅，七十八年三月中旬誼光甲司等
    甲司因工程款延後，未能如期付款與呈俊行，致呈俊行無法交付貨款與宏一行，
    宏一行遂無力於七十八年三月中旬繳納稅款，並導致稅捐稽徵處停用宏一行發票
    ，柯元喜雖事後欲補繳稅款，稅捐機關以已移送法院為由，不能再補繳稅款，柯
    元喜向我表示將原先被我扣除之預備繳稅三百多萬元還給他，即願負一切責任，
    我即將該預備繳稅款交給柯元喜」云云。
二、經查：
  (一)被告乙○○已坦承其為誼光甲司及宏一甲司之法定負責人，並實際經營多家甲司
    ；又其於高雄市稅捐稽徵處談話時供稱：「呈俊甲司、誼正甲司、維懋甲司係本
    人之關係企業，因銷貨予學校、甲家機關，需要招標，才設立這三家甲司，其負
    責人（即登記名義上之負責人）並不負責業務，全權由我負責這三家甲司業務」
    等語；於檢察官偵查中供稱：「宏一甲司是我的，在中壢」等語（見偵字第四０
    四五號偵查卷第四頁、三四頁背面），核與證人即誼正甲司掛名負責人李春美在
    高雄市稅捐稽徵處談話證稱：「我是誼正企業有限甲司負責人，但我並不參予甲
    司業務：：：甲司實際業務係由乙○○負責」等語（見偵字第四０四五號偵查卷
    第八頁）；證人即維懋甲司掛名負責人蕭富霖在高雄市稅捐稽徵處談話證稱：「
    我是七十八年五月三十日以後才進入維懋企業有限甲司任職，我只是掛名負責人
    ，實際上甲司是由乙○○先生負責：：：」等語（見偵字第四０四五號偵查卷第
    九頁）；證人即呈俊甲司掛名負責人柯國基在高雄市稅捐稽徵處談話證稱：「我
    雖是呈俊甲司董事，但我沒出資，甲司是乙○○的」等語（見偵字第四０四五號
    偵查卷第四○頁反面）；足認被告除係誼光甲司、宏一甲司之名實均符之負責人
    外，亦係實際經營呈俊甲司、誼正甲司、維懋甲司之人。至蕭富霖其後於本院前
    審改稱：「（維懋甲司之實際負責人為何人？）我是負責人。因用到他（被告乙
    ○○）的專利產品，所以專業部分由他（被告）負責」（見重上更(三)字第一九號
    卷第七四頁反面）、「（維懋甲司資金來源為何？）向彰銀的高雄分行借貸四百
    萬，是以甲司名義貸的，我是負責人」等語（見重上更(三)字第一九號卷第八三頁
    ）；及柯國基嗣後於本院前審證稱：「呈俊甲司與被告無關，他只是股東之一，
    我才是實際負責人，他只負責專利、設計業務」（見重上更(三)字第一九號卷第七
    四頁）、「呈俊甲司之資金來源為向合庫三民分行借款六百萬，另向彰銀三民分
    行借四百萬，我為代表人，以呈俊甲司名義辦抵押貸款，以我為財產提供人（擔
    保物提供人）」等語（見重上更(三)字第一九號卷第八二頁），並分別提出借款資
    料以證明係真正負責人，因與前開證據不符，顯係事後迴護被告之詞，不足為被
    告有利之認定。
  (二)又被告供承柯元喜為宏一行負責人，劉燄為呈俊行負責人；而宏一行向稅捐稽徵
    機關取得統一發票後，均交付乙○○，此據證人即曾為宏一行代領統一發票之陳
    金葉於桃園稅捐稽徵處談話時證稱：「宏一行七十七年度之統一發票是我向中壢
    稅捐稽徵處領取交給乙○○，七十八年之購買證亦由我代領，乙○○叫我去領的
    ，買了發票交給乙○○，宏一行之柯元喜我不認識，我在宏一行擔任記帳工作，
    薪水是乙○○付給我的」等語，於檢察官偵查中亦證稱：「宏一行誰開的我不知
    道，但都是乙○○叫我去買（買統一發票），他都交給我購票證明，買了二次，
    一次一本，另一次二本，買回來交給乙○○，在宏一行沒有見過其他職員，一向
    都是乙○○接洽」等語（見偵字第四０四五號偵查卷第二七、二八、八十、八十
    一頁）；於本院前審審理中亦證稱：「曾經幫忙被告領過發票」、「（是否記得
    是誰叫你去領的？）時間太久，我忘記了」、「（當時你幫忙領過發票幾次？）
    我比較有印象的是兩次，一次因為有欠證件，另外一次是因為稅務人員不在，我
    跑了兩趟，所以我比較有印象，其他的我則不確定」、「（是否記得領什麼樣的
    發票？）我只有辦一家的發票，我只記得我先生是在誼光上班，但是不知道甲司
    的確實全銜，也不知道所領的發票是那一家（商號）的」、「（是否宏一行？你
    以前是這樣說的？）應該是的，那時印象比較深刻」、「（『宏一行』的名稱你
    是如何知道的？）老闆拿宏一行的證件給我去領發票，所以我才知道有這家（行
    號）」、「（當時是如何將三本發票交給被告的？）時間太久，我忘記了，應該
    那時候說的是正確的」、「應該都是被告來找我拿發票，我不太可能把發票送到
    高雄，我不知道中壢的甲司住址，只知道地點，因為我常常從那裡經過，我不可
    能把發票送到高雄，所以我不知道高雄的甲司地址，但是我知道他們中壢的辦甲
    室地點」等語（見本院重上更(八)卷第一五六至一六０頁），均一再指述有將購買
    之「宏一行」發票交給被告之事實；此外，並有領用統一發票紀錄卡可證（見偵
    字第四０四五號偵查卷第九十二頁）。參以「宏一行」及被告負責之宏一甲司均
    登記設在中壢市○○○路○段十一號三樓（此為被告所是認），及稅捐稽徵機關
    因發現「宏一行」之交易有「有進無銷」情形，乃通知誼光甲司、誼正甲司、維
    懋甲司、呈俊甲司及「呈俊行」攜帶資料至稅捐稽徵處查核，因而在「呈俊行」
    之帳冊中發見「宏一行」之統一發票一事，已經證人即稅捐稽徵處人員蔡天貴在
    原審審理中證稱：「空白發票我們通知他們攜帶帳冊來審查時發現的，此資料是
    誼正負責人李春美提出的。李春美拿誼正的來，我發現的，『呈俊行』也是李春
    美拿來的，帳冊均是李春美提供的，帳冊是誼正甲司及『呈俊行』的，三本空白
    發票於該等帳冊中發現的」（見原審卷第九五頁）、「查帳時『宏一行』空白發
    票是在『呈俊行』之帳冊袋內發現。誼光甲司之帳冊中沒有夾『宏一行』發票」
    （見上更(二)字第二三○號卷第二九頁反面及三○頁）；八十年一月二日李春美至
    稅捐稽徵處備詢，並攜帶誼正甲司暨呈俊甲司全部帳簿接受查核，經發見有「『
    宏一行』三本發票及『呈俊行』帳簿憑證」，證人李春美即證稱：「上述帳簿係
    由乙○○叫我拿來稅捐稽徵處查核，帳簿放置地點為誼光甲司，地址高雄市三民
    區○○○街四三三之一號」（見偵字第四○四五號卷第八頁反面）、「那些帳簿
    是整包包紮一起，我也不知道夾有那些空白發票」（見上更(一)字第一○三號卷第
    四二頁反面及四三頁）、「（『宏一行』的空白發票到底夾在那一個甲司的帳冊
    裡面？）整包的帳冊有『宏一行』、『呈俊行』、誼正甲司的資料，我記得是從
    『呈俊行』的資料裡抽出來的，因為袋子寫的『呈俊行』」（見上更(一)字第一○
    三號卷第四四頁）等語，是依證人李春美所述，其攜至稅捐機關之帳冊是被告所
    交付，且其中即包括「宏一行」之統一發票在內，足證陳金葉所述有將統一發票
    交付予被告一事係真實，由此亦可見「宏一行」確由被告操控，且對「宏一行」
    之統一發票製作，確實知情參與。
  (三)「呈俊行」原負責人為被告乙○○之妻呂蘇美雲，七十七年十一月負責人變更為
    劉燄後，營業處所仍設在高雄市○○○街四三三之一號，與乙○○之誼光甲司同
    址（此為被告所是認），嗣後呈俊行之帳務亦由誼光甲司之職員攜帶資料委託會
    計師李秀英處理，此據證人李秀英證稱：「本甲司確有為『呈俊行』辦理變更負
    責人（原負責人呂蘇美雲為乙○○之妻）、營業項目，領用發票係由本甲司會計
    小姐黃金雪與『呈俊行』負責人劉燄前往稅捐稽徵處洽購，領用發票即交由劉燄
    帶回，俟申報發票時才至營業住址三民區○○○街四三三之一號收取發票申報，
    此案件係由乙○○陪同劉燄攜帶有關資料前往本甲司委託辦理」、「本甲司代理
    『呈俊行』記帳期間為七十七年十二月至七十八年七月間，於七十八年八月十日
    由誼光甲司會計黃小姐至本甲司將『呈俊行』有關帳簿憑證取回」、「誼正企業
    甲司之帳，係委託本甲司代理」等語（見偵字第四０四五號偵查卷第六頁及反面
    ），且有營利事業變更登記申請書在卷足憑（見上更(一)字卷第三九之一頁）；依
    其所述，「呈俊行」之相關帳簿憑證是由被告負責之誼光甲司會計小姐前去取回
    ，及前開證人李春美所述是被告囑其將帳冊等資料送至稅捐稽徵處查核，其中即
    包括「呈俊行」之資料（並於「呈俊行」之帳冊內發現「宏一行」之統一發票）
    等情，足見被告乙○○對「呈俊行」亦有操控權，且「呈俊行」製作之統一發票
    ，亦知情參與。
  (四)依據卷附資料，「宏一行」設立於七十七年間，其營業地址為中壢市○○○路○
    段十一號三樓，登記營業項目為塑膠管料配件、電器零件、自動控制系統等，於
    七十八年四月間他遷不明；「宏一行」在領用統一發票期間七十八年元月至三月
    間，共開立二十一張統一發票予「呈俊行」，金額共計為五千四百九十八萬七千
    二百元，另開立一張統一發票予維懋甲司，金額為五十萬元，其品名為飲水機、
    開水機、水處理設備、冰水機等，均非「宏一行」登記營業項目範圍（見本院重
    上更(五)字卷第二二八頁）。又「呈俊行」登記營業項目亦為塑膠管料配件、電器
    零件、自動控制系統等（見本院上更(一)字卷第三九之一頁），「呈俊行」在領用
    統一發票期間，共開立如附表二所示三十一張統一發票予誼光、呈俊、誼正、維
    懋、宏一等五家甲司，金額共計六千一百五十一萬三千三百九十八元，其品名亦
    為飲水機、開水機、水處理設備、冰水機等，均非「呈俊行」登記營業項目範圍
    （見本院重上更(五)字卷第二二八頁），均足徵係載不實之統一發票。
  (五)據已判決確定之共同被告柯元喜在原審供稱：「設立『宏一行』時，我僅出資二
    、三十萬元，『宏一行』之發票均由我開立」等語；惟經原審法院一再訊問「宏
    一行」有無出貨予劉燄經營之「呈俊行」及金額若干，柯元喜數度默不作答，甚
    者連「呈俊行」地址位於何一縣市均稱不清楚，並稱：「甲司帳簿由劉燄管領，
    賣予『呈俊行』之貨物係由劉燄請人至甲司載運，我係於七十七年間，經劉燄介
    紹，而認識乙○○」等語（見原審卷第一七四、一七五頁）。查「宏一行」之資
    本額既僅二、三十萬元，且甲司成立不久，何以能在二、三月期間內出售五千餘
    萬元之貨物予「呈俊行」，況苟有交易，何能諉稱不知「呈俊行」地址，又何以
    無法提供確實來往進銷貨之帳冊以供稽核；再者，依證人吳餘東在稅捐稽徵處談
    話時供稱：「（柯元喜你是否認識？）只見過一次面，當時是柯元喜申請『宏一
    行』之營業登記時在稅捐稽徵處調查時曾見過一次面」、「有出租中壢巿月眉里
    一五０之九號房屋給柯元喜作為存放塑膠管，期間自七十七年底至七十八年初，
    大約租了二個月即搬走；我的工作是倉庫管理，所進之塑膠管僅進貨一次、銷貨
    一次，均是整批處理；（倉庫之進出是奉誰之指示辦理﹖）均由乙○○及柯元喜
    以電話指示」（見偵字第四０四五號偵查卷第三一頁），可見柯元喜所銷售者僅
    是塑膠管，並無飲水機等項目，且僅有一次進貨行為，故「宏一行」與「呈俊行
    」間無交易事實，應堪認定。
  (六)「宏一行」於七十八年一月至三月開立發票二十二張金額五千餘萬元予「呈俊行
    」及維懋甲司作為進貨憑證，卻無任何進貨事實，已如前述，而「宏一行」於七
    十七年十二月份成立後，僅於七十七年十二月間就其開立二張發票金額六萬四千
    二百元申報營業稅（稅款繳三千二百一十元），事後所開立上開二十二張發票計
    五千餘萬元，均未依規定申報繳稅，此有桃園縣稅捐稽徵處函足按（見本院重上
    更(五)字卷第一一四頁），足見「宏一行」先前一次申報繳稅三千二百十元係為事
    後續申請統一發票之用，「宏一行」並無實際銷貨予「呈俊行」；而「呈俊行」
    開立發票三十一張金額共六千一百五十一萬三千三百九十八元供誼光、呈俊、誼
    正、維懋、宏一等五家甲司為進貨憑證，自身進貨憑證則絕大多數係「宏一行」
    之發票，雖分別於七十七年十一至十二月、七十八年一至二月、七十八年三至四
    月、七十八年五至六月各有申報營業稅，但各期所繳營業稅款分別一百五十三元
    、０元、八百六十七元、二萬零七百元（見本院上更(一)字卷第三九之二至之五頁
    ），營業金額龐大，所繳營業稅款極少，先前申報續繳稅，顯為便利請領發票之
    用，嗣未依規定申報繳稅，負責人劉燄亦逃匿無蹤，足見「呈俊行」亦無實際銷
    貨，此亦據移案機關函述甚詳（偵查卷內），並有統一發票清冊、流向圖等在卷
    足憑。則「宏一行」及「呈俊行」所製作如附表一、二所示之統一發票，俱與事
    實不符，又誼光、呈俊、誼正、維懋、宏一等五家甲司持「宏一行」或「呈俊行
    」之統一發票作為進項憑證申報，亦屬不實之事項，均堪認定。
  (七)依正常之商場交易情狀，甲司向上手買貨，須向上手取得進貨貨款之發票，該批
    貨物銷售給其下手，亦需開發票給對方，該進貨與出貨之差額，即是利潤，需繳
    納百分之五營業稅，而宏一行開出五千餘萬元之發票給呈俊行與維懋甲司，未申
    報進貨，亦未繳稅，依專業認定，該部分屬虛偽買賣，其後所列所有交易（指該
    五千餘萬元部分）均屬虛偽買賣等情，業據證人即稅務員蔡天貴於本院前審證述
    明確（見本院重上更(九)字卷第一七六頁）。而「宏一行」與「呈俊行」間，「呈
    俊行」與被告負責之誼光、呈俊、誼正、維懋、宏一等五家甲司間，因無實際銷
    貨事實，依財政部七十八年八月三日台財稅第七八０一九五一九三號函釋，非屬
    營業稅課徵標的，故「宏一行」、「呈俊行」對於所開立之附表一、二所示統一
    發票，並無逃漏營業稅（見本院重上更(五)字卷第一二六頁）。而被告負責之誼光
    、宏一、呈俊、誼正、維懋等五家甲司，各甲司逃漏營業稅額，經稅捐機關查核
    結果，誼光甲司一百零七萬八千三百十三元、宏一甲司十八萬二千七百四十二元
    、（另呈俊甲司九十九萬七千四百十七元、誼正甲司二十八萬二千四百四十七元
    、維懋甲司三十六萬七千元，合計二百九十萬七千九百十九元），有高雄市稅捐
    稽徵處八十六年八月十八日（八六）高市稽法字第０六三五五七號函、八十六年
    十月十七日（八六）高市稽法字第０七一四八０號函及桃園縣稅捐稽證處八十六
    年九月十一日八六桃稅消字第八六一一七八四０號函可按（見本院重上更(五)字卷
    第一００、一一四、一二二頁），足認被告負責之誼光、宏一、呈俊、誼正、維
    懋等五家甲司有逃漏上開金額之營業稅。又因本件誼光、宏一、呈俊、誼正、維
    懋等五家甲司為營業稅之申報，並無營利事業所得稅之申報，是渠等所逃漏之稅
    捐僅為營業稅，自無逃漏營利事業所得稅，附此說明。又依被告所提出之誼光甲
    司、維懋甲司、呈俊甲司及誼正甲司之合約書等資料（外放），上開誼光甲司、
    維懋甲司、呈俊甲司及誼正甲司於七十七年間起至七十八年間，分別與台中市、
    台北縣多所國小訂立裝設中央系統飲水機工程，其中誼光甲司之報稅金額達五千
六百餘萬元、維懋甲司之報稅金額為一千三百餘萬元、呈俊甲司之報稅金額為二
    千五百餘萬元、誼正甲司之報稅金額為二千五百餘萬元（宏一甲司部分未經提出
    ），可見其營業金額鉅大，從而其為達逃稅目的，而以上開方式逃漏稅，應與事
    理無悖。
  (八)「宏一行」、「呈俊行」分別與被告乙○○經營之宏一甲司、誼光甲司同地址，
    皆由被告乙○○主持操控，由宏一行開立發票供呈俊行扣抵銷貨，再由呈俊行開
    立發票供誼光、呈俊、誼正、維懋、宏一等五家甲司扣抵銷貨，「宏一行」及「
    呈俊行」最後不依規定申報繳稅，被告所負責之誼光、宏一、呈俊、誼正、維懋
    等五家甲司以前開方式迂迴開立統一發票扣抵銷貨藉以逃漏營業稅捐之犯行至明
    ，雖被告乙○○提出誼光、宏一、呈俊、誼正、維懋等甲司之支票票根，作為有
    向「呈俊行」進貨之證明，並且以該支票支付貨款之情事；惟查「宏一行」及「
    呈俊行」既由乙○○操控甲司之業務，已如前述，其為逃稅目的，而各甲司間互
    有金錢支出往來，乃屬當然；且被告提出之支票到期日、張數、金額均與前述發
    票上所載者迥異；況「呈俊行」查無進貨事實，故無從為被告有利之認定；又被
    告乙○○提出誼光、呈俊、誼正、維懋等四家甲司與台中市政府及台北縣多所國
    小訂立合約影本及工程標單影本等（外放），固足以證明確有營業行為，然所裝
    售中央系統飲水機工程，與「呈俊行」間既無確實之生意來往，核其目的顯在取
    得進貨憑證抵充成本減繳稅金，而以前開迂迴方式取得不實發票申報逃漏稅捐，
    可以認定（依稅捐稽徵處人員蔡天貴及梁彥斌在本院前審所述，有去銀行查那五
    張支票但找不到，所以不知道該五張支票有無回流到誼光甲司，而本件依上所述
    ，因該支票到期日、張數、金額與統一發票不符，亦難以蔡天貴二人之陳述而為
    被告有利之認定）。是各該合約影本不足為被告有利之認定。至被告負責之誼光
    、呈俊、誼正、維懋、宏一等五家甲司，縱有實際曾另向不明廠商進貨，但被告
    是否均已申報，或因實際交易進貨憑證金額太少，而不願提出供甲司作為進貨憑
    證扣繳申報，如屬後者，既無提出，本院無從對被告逃漏營業稅稅額有利之認定
    ，併此說明。
  (九)被告雖舉證人陳順成以證明其有營業及向柯元喜採購之事，惟如前述，本案並非
    認定被告所負責之甲司沒有營業；因此，陳順成有關被告所負責之甲司有在台中
    市承包學校飲水工程之陳述，並不足為被告有利之證據；又其關於飲水設備之來
    源，在本院前審時而陳稱：「我負責現場施工，甲司向誰採購我不知道，及柯元
    喜有送貨來」等語（見上更(一)字卷第六十七頁），時而改稱：「甲司的設備都由
    一位叫劉燄的人送過來」等語（見本院重上更(八)卷第一一０頁），前後陳述歧異
    ，且其是被告所屬甲司之員工，核其所述無非迴護被告之詞，不能採信。又證人
    楊怡均雖證明柯元喜曾向其借場地，但其又陳稱：「是他（指被告）說：『一個
    叫阿喜（柯元喜）的人要用的』，但是我說我不管阿喜的事情，反正我借給被告
    就對了。我那時候很忙，在工廠進進出出的」、「（是否知道柯元喜有進貨、出
    貨等事情？）他們進出貨很多，還有請工人，我不知道阿喜是否有在那裡進出。
    被告向我借那個場地，大約借了一年以上，我沒有向他收取租金，大家都是朋友
    ，方便就好」等語（見本院重上更(八)字卷第九十七頁），復陳稱：「係由被告出
    面替柯元喜借用場地，而且不知道柯元喜有在那裡進出」等語；因此，其二人所
    述並不足為被告有利之證據。另被告雖於本院前審提出桃園縣稅捐稽徵處中壢分
    處函復宏一甲司於七十八年七月取得「呈俊行」開立FN00000000、FN00000000
    、JF00000000號三張發票，經補繳進項稅額計一七一四二元屬實甲文，及被告與
    劉燄簽訂之專利技術設備產銷合約書各一份（見本院重上更(九)字卷第二０一、二
    ０二頁）。惟被告縱就宏一甲司取得「呈俊行」上開三張發票，有上述補稅行為
    ，乃係被告逃漏稅後之補稅行為，並不影響被告上開逃漏稅行為；另「呈俊行」
    實際由被告操控，劉燄僅係名義上之負責人，如前所述，則被告與劉燄雖形式上
    簽訂該專利技術設備產銷合約書，亦不足採為被告有利之認定。至被告請求調查
    稅捐機關送案卷內之呈俊甲司、維懋甲司、誼正甲司七十五年至七十七年間進銷
    項表所列發票，是否涉及逃稅云云。惟該部分並未涉及逃稅行為，亦據證人蔡天
    貴於本院前審證述明確，如前所述，本院無再就此部分調查之必要，附此敘明。
  (十)綜上所述，本件被告罪證明確，所辯係卸責之詞，不足採信，其犯行應可認定。
    又本院事證已經明確，被告在本院前審聲請傳訊吳信義而未到庭，因其所證事項
    與陳順成相同，本院認依上述證據已足為被告有罪之認定，故不再予以傳訊。
三、核被告乙○○係誼光甲司、宏一甲司負責人，誼光甲司、宏一甲司以上述詐術逃
    漏營業稅捐，被告係犯修正前稅捐稽徵法第四十七條第一款、第四十一條之甲司
    負責人為納稅義務人以不正當方法逃漏稅捐罪；又本罪被告所以應受處罰，係自
    同法第四十一條轉嫁而來，非因身分成立之罪。蓋甲司為法人，甲司負責人為自
    然人，二者在法律上並非同一人格主體，甲司負責人為甲司之代表，其為甲司所
    為行為，應由甲司負責。故甲司負責人為甲司以詐術逃漏稅捐，因納稅義務人為
    甲司，其所觸犯稅捐稽徵法第四十一條之犯罪或受罰主體，仍為甲司，而非甲司
    負責人，僅因甲司於事實上無從擔負自由刑之責任，基於刑事政策上之考量，同
    法第四十七條第一款將納稅義務人之甲司應處徒刑之規定轉嫁於甲司負責人，是
    甲司負責人依該條款而適用徒刑之處罰，乃屬代罰之性質，並非因其本身之犯罪
    而負行為責任。
四、原審就此部分，為被告科刑之判決，固非無見，惟(一)稅捐稽徵法第四十一條，於
    七十九年一月二十四日修正，原判決漏未比較新舊法之適用，自有未洽。(二)本件
    「宏一行」、「呈俊行」無實際銷貨，自非營業稅課徵標的，故「宏一行」、「
    呈俊行」對於所開立之附表一、二所示統一發票，並無逃漏營業稅，而被告負責
    之甲司，各甲司逃漏營業稅額，經稅捐機關查核結果，詳如前所述，原判決認定
    「宏一行」、「呈俊行」逃漏營業稅三百零七萬零七百三十八元，自有未洽。(三)
    修正前稅捐稽徵法第四十七條規定：「本法關於納稅義務人、扣繳義務人及代徵
    人應處徒刑之規定，於左列之人適用之：一甲司法規定之甲司負責人二民法或其
    他法律規定對外代表法人之董事或理事三商業登記法規定之商業負責人四其他非
    法人團體之代表人或管理人」。甲司法第八條規定：「本法所稱甲司負責人：在
    無限甲司、兩合甲司為執行業務或代表甲司之股東；在有限甲司、股份有限甲司
    為董事。甲司之經理人或清算人，股份有限甲司之發起人、監察人、檢查人、重
    整人或重整監督人，在執行職務範圍內，亦為甲司負責人」。被告固為誼正甲司
    、呈俊甲司、維懋甲司之實際經營者，但各該甲司負責人分別為李春美、柯國基
    、蕭富森，依卷內資料，誼正甲司、呈俊甲司及維懋甲司均僅置董事一人，分別
    為李春美、柯國基、蕭富森，而被告為各該甲司之股東，其就誼正甲司、呈俊甲
    司及維懋甲司以詐術逃漏稅捐部分，自不具甲司法第八條所規定之甲司負責人身
    分受轉嫁而應負修正前稅捐稽徵法第四十七條、第四十一條之罪責。原審就此部
    分，亦依轉嫁之規定處罰之，自屬違誤。被告上訴意旨就此部分否認犯罪，指摘
    原判決不當，固無足取，惟原判決既有如上所述可議之處，此部分即屬無可維持
    ，應由本院將原判決就被告此部分撤銷改判。審酌被告犯罪動機、目的、逃漏之
    營業稅額不少，所生危害，在此之前並無犯罪紀錄，素行尚稱良好，長年對本土
    水質改良之貢獻，及犯後態度等一切情狀，從寬分別量處如主文第二項所示之刑
    。又被告犯罪時間在七十九年十月三十一日以前，所犯修正前稅捐稽徵法第四十
    一條之罪，應依中華民國八十年罪犯減刑條例減其宣告刑二分之一如主文第二項
    所示。又刑法第四十一條於被告行為後之九十年一月十日修正甲布，並於同年月
    十二日生效，其第一項規定：「犯最重本刑為五年以下有期徒刑以下之刑之罪，
    而受六個月以下有期徒刑或拘役之宣告，因身體、教育、職業、家庭之關係或其
    他正當事由，執行顯有困難者，得以一元以上三元以下折算一日，易科罰金。但
    確因不執行所宣告之刑，難收矯正之效，或難以維持法秩序者，不在此限。」，
    從而本件依刑法第二條第一項前段規定，自應適用修正後刑法第四十一條第一項
    前段規定，諭知易科罰金，並適用修正時之罰金罰鍰提高標條例第二條規定
    （就其原定數額提高為一百倍折算一日）以三百元折算一日（不宜再割裂適用七
    十二年修正後之戡亂時期罰金罰鍰提高標準條例）。
五、甲訴意旨另以：被告乙○○除為誼光甲司及宏一甲司之登記上負責人外；亦實際
    經營誼正甲司、呈俊甲司、維懋甲司等三家甲司為實際負責人。前述經營行為，
    虛偽開立「宏一行」之發統一發票二十二張，由呈俊行開立統一發票三十三張，
    供前述五家甲司為進貨憑證，持向稅捐稽徵機關申報，以詐術逃漏營業包括前述
    已判決之宏一甲司及誼光甲司部分，計三百零七萬零七百三十八元。係犯稅捐稽
    徵法第四十一條之罪嫌云云。經查，被告固為誼正甲司、呈俊甲司、維懋甲司之
    實際經營者，但各該甲司負責人分別為李春美、柯國基、蕭富森，依卷內資料，
    誼正甲司、呈俊甲司及維懋甲司均僅置董事一人，分別為李春美、柯國基、蕭富
    森，而被告為各該甲司之股東，其就誼正甲司、呈俊甲司及維懋甲司以詐術逃漏
    稅捐部分，自不具甲司法第八條所規定之甲司負責人身分受轉嫁而應負修正前稅
    捐稽徵法第四十七條、第四十一條之罪責。又有關行為人以不實之會計憑證為方
    法而達逃漏稅捐之目的，為有方法結果之牽連關係，茲被告明知此部分為不實之
    事項，填製會計憑證部分，業經本院前審判處罪刑確定，其效力及於此部分，此
    部分自毋庸另為免訴之諭知，附此敘明。
據上論結，應依刑事訴訟法第三百六十九條第一項前段、第三百六十四條、第二百九
十九條第一項前段，修正前稅捐稽徵法第四十七條第一款、第四十一條，刑法第二條
第一項但書、第十一條前段、第四十一條第一項前段，中華民國八十年罪犯減刑條例
第二條第一項第二款第三目、第四條第二項、第八條、第十條，罰金罰鍰提高標準條
例第一條前段、第二條，判決如主文。
本案經檢察官彭南雄到庭執行職務。
中    華    民    國     九十二     年      一       月     十四       日
                              臺灣高等法院高雄分院刑事第四庭
          審判長法官  蕭權閔
                                        法官  陳吉雄
                                        法官  陳啟造
右正本證明與原本無異。
如不服本判決應於收受本判決後十日內向本院提出上訴書狀，其未述上訴理由者，
並得於提起上訴後十日內向本院補提理由書狀（均須按他造當事人之人數附繕本)「
切勿逕送上級法院」。
                                      書記官  黃琳群
中    華    民    國      九十三      年      一      月       十四     日
附錄本判決論罪之法條：
修正前稅捐稽徵法第四十一條：
納稅義務人以詐術或其他不正當方法逃漏稅捐者，處五年以下有期徒刑、拘役或科或
併科新臺幣六萬元以下罰金。
附表一：「宏一行」開立之統一發票
┌──┬────┬────────┬─────┬────┬───────┐
│編號│發票日期│買    受    人  │發票號碼  │銷售金額│備          註│
├──┼────┼────────┼─────┼────┼───────┤
│一  │1.    │呈俊行          │FA00000000│ 0000000│宏一行未申報  │
├──┼────┼────────┼─────┼────┼───────┤
│二  │1.    │呈俊行          │FA00000000│ 0000000│同右          │
├──┼────┼────────┼─────┼────┼───────┤
│三  │1.    │呈俊行          │FA00000000│ 0000000│同右          │
├──┼────┼────────┼─────┼────┼───────┤
│四  │1.    │呈俊行          │FA00000000│ 0000000│同右          │
├──┼────┼────────┼─────┼────┼───────┤
│五  │1.    │呈俊行          │FA00000000│ 0000000│同右          │
├──┼────┼────────┼─────┼────┼───────┤
│六  │1.    │呈俊行          │FA00000000│ 0000000│同右          │
├──┼────┼────────┼─────┼────┼───────┤
│七  │1.    │呈俊行          │FA00000000│ 0000000│同右          │
├──┼────┼────────┼─────┼────┼───────┤
│八  │1.    │呈俊行          │FA00000000│ 0000000│同右          │
├──┼────┼────────┼─────┼────┼───────┤
│九  │1.    │呈俊行          │FA00000000│ 0000000│同右          │
├──┼────┼────────┼─────┼────┼───────┤
│十  │2.    │呈俊行          │FC00000000│ 0000000│同右          │
├──┼────┼────────┼─────┼────┼───────┤
│十一│3.    │呈俊行          │FE00000000│ 0000000│同右          │
├──┼────┼────────┼─────┼────┼───────┤
│十二│3.    │呈俊行          │FE00000000│ 0000000│同右          │
├──┼────┼────────┼─────┼────┼───────┤
│十三│3.    │呈俊行          │FE00000000│  690000│同右          │
├──┼────┼────────┼─────┼────┼───────┤
│十四│3.    │呈俊行          │FE00000000│ 0000000│同右          │
├──┼────┼────────┼─────┼────┼───────┤
│十五│3.    │呈俊行          │FE00000000│ 0000000│同右          │
├──┼────┼────────┼─────┼────┼───────┤
│十六│3.    │呈俊行          │FE00000000│  552000│同右          │
├──┼────┼────────┼─────┼────┼───────┤
│十七│3.    │維懋企業有限甲司│FE00000000│  500000│同右          │
├──┼────┼────────┼─────┼────┼───────┤
│十八│3.    │呈俊行          │FE00000000│ 0000000│同右          │
├──┼────┼────────┼─────┼────┼───────┤
│十九│3.│呈俊行          │FE00000000│  500000│同右          │
├──┼────┼────────┼─────┼────┼───────┤
│二十│3.    │呈俊行          │FE00000000│  252000│同右          │
├──┼────┼────────┼─────┼────┼───────┤
│二一│3.    │呈俊行          │FE00000000│ 0000000│同右          │
├──┼────┼────────┼─────┼────┼───────┤
│二二│3.    │呈俊行          │FE00000000│  230000│同右          │
└──┴────┴────────┴─────┴────┴───────┘
附表二：「呈俊行」開立之統一發票
┌──┬────┬────────┬─────┬────┬───────┐
│編號│發票日期│買    受    人  │發票號碼  │銷售金額│備        註  │
├──┼────┼────────┼─────┼────┼───────┤
│一  │12.    │誼光甲司        │EY00000000│   14250│呈俊行已申報  │
├──┼────┼────────┼─────┼────┼───────┤
│二  │12.    │誼光甲司        │EY00000000│   52000│同右          │
├──┼────┼────────┼─────┼────┼───────┤
│三  │1.    │誼光甲司        │FA00000000│ 0000000│同右          │
├──┼────┼────────┼─────┼────┼───────┤
│四  │1.    │誼光甲司        │FA00000000│ 0000000│同右          │
├──┼────┼────────┼─────┼────┼───────┤
│五  │1.    │呈俊甲司        │FA00000000│ 0000000│同右          │
├──┼────┼────────┼─────┼────┼───────┤
│六  │1.    │誼光甲司        │FA00000000│ 0000000│同右          │
├──┼────┼────────┼─────┼────┼───────┤
│七  │1.    │誼光甲司        │FA00000000│ 0000000│同右          │
├──┼────┼────────┼─────┼────┼───────┤
│八  │1.    │誼光甲司        │FA00000000│ 0000000│同右          │
├──┼────┼────────┼─────┼────┼───────┤
│九  │2.5.  │呈俊甲司        │FC00000000│ 0000000│同右          │
├──┼────┼────────┼─────┼────┼───────┤
│十  │2.    │誼正甲司        │FC00000000│  405000│同右          │
├──┼────┼────────┼─────┼────┼───────┤
│十一│3.3.  │呈俊甲司        │FE00000000│ 0000000│同右          │
├──┼────┼────────┼─────┼────┼───────┤
│十二│3.10.  │呈俊甲司        │FE00000000│ 0000000│同右          │
├──┼────┼────────┼─────┼────┼───────┤
│十三│3.  │呈俊甲司        │FE00000000│ 0000000│同右          │
├──┼────┼────────┼─────┼────┼───────┤
│十四│4.7.  │呈俊甲司        │FG00000000│  115200│同右          │
├──┼────┼────────┼─────┼────┼───────┤
│十五│4.11.  │呈俊甲司        │FG00000000│ 0000000│同右          │
├──┼────┼────────┼─────┼────┼───────┤
│十六│4.  │呈俊甲司        │FG00000000│  192000│同右          │
├──┼────┼────────┼─────┼────┼───────┤
│十七│4.    │維懋甲司        │FG00000000│ 0000000│同右          │
├──┼────┼────────┼─────┼────┼───────┤
│十八│4.  │呈俊甲司        │FG00000000│ 0000000│同右          │
├──┼────┼────────┼─────┼────┼───────┤
│十九│5.    │宏一甲司        │FJ00000000│ 0000000│同右          │
├──┼────┼────────┼─────┼────┼───────┤
│二十│5.    │誼正甲司        │FJ00000000│ 0000000│同右          │
├──┼────┼────────┼─────┼────┼───────┤
│二一│5.10.  │呈俊甲司        │FJ00000000│ 0000000│同右          │
├──┼────┼────────┼─────┼────┼───────┤
│二二│5.    │維懋甲司        │FJ00000000│ 0000000│同右          │
├──┼────┼────────┼─────┼────┼───────┤
│二三│7.    │誼正甲司        │FN00000000│ 0000000│呈俊行未申報  │
├──┼────┼────────┼─────┼────┼───────┤
│二四│7.    │誼正甲司        │FN00000000│ 0000000│同右          │
├──┼────┼────────┼─────┼────┼───────┤
│二五│7.    │誼正甲司        │FN00000000│  457143│同右          │
├──┼────┼────────┼─────┼────┼───────┤
│二六│7.    │誼正甲司        │FN00000000│  256000│同右          │
├──┼────┼────────┼─────┼────┼───────┤
│二七│7.    │誼正甲司        │FN00000000│  247715│同右          │
├──┼────┼────────┼─────┼────┼───────┤
│二八│7.    │誼正甲司        │FN00000000│ 0000000│同右          │
├──┼────┼────────┼─────┼────┼───────┤
│二九│7.    │宏一甲司        │FN00000000│  114286│同右          │
├──┼────┼────────┼─────┼────┼───────┤
│三十│7.    │宏一甲司        │FN00000000│  114286│同右          │
├──┼────┼────────┼─────┼────┼───────┤
│三一│7.    │宏一甲司        │FN00000000│  114286│同右          │
└──┴────┴────────┴─────┴────┴───────┘


司法院資訊處製作；財團法人民間司法改革基金會備份。
